【裁判字號】    97,簡上,24
【裁判日期】    980731
【裁判案由】    確認通行權
【裁判全文】
臺灣新竹地方法院民事判決              97年度簡上字第24號
上  訴  人  辛○○
                        號
            己○○
            庚○○
            丙○○
            乙○○
            丁○○
            戊○○
            林家銘即祭祀公業林瑞昆管理人
共      同
訴訟代理人  彭火炎律師
            張玉琳律師
被上訴人    甲○○
訴訟代理人  彭成青律師
上當事人間確認通行權事件，上訴人對於中華民國97年1月30日
本院竹北簡易庭96年度竹北簡字第311號第一審簡易判決提起上
訴，本院於民國98年7月8日辯論終結，判決如下：
    主  文
原判決主文第一項及訴訟費用之裁判均廢棄。
確認被上訴人就上訴人丙○○所有坐落新竹縣新埔鎮○○段大坪
小段二八之一五地號如附圖所示 (1)部分面積三十二平方公尺、
(2)部分六十平公方尺土地；上訴人辛○○所有坐落同上小段二
八之一六地號如附圖所示 (1)部分面積三十七平方公尺、(2)部
分面積九十二平方公尺土地；祭祀公業林瑞昆所有坐落同上小段
三一地號如附圖所示 (1)部分面積七十五平方公尺土地有通行權
存在。上訴人不得在該通路為營建、設置障礙物或為其他妨礙被
上訴人人車通行之行為。
其餘上訴駁回。
第一、二審訴訟費用由上訴人負擔。
    事實及理由
一、被上訴人主張除與原審相同者外，另補稱：
(一)被上訴人所有坐落新竹縣新埔鎮○○段大坪小段29、30地號
    土地西邊及南邊皆緊鄰河川，又被同小段28-17、31地號包
    圍，與公路無適宜之聯絡，屬袋地而無法為通常之使用，依
    民法第787條第1項規定，有通行周圍地之必要，爰起訴請求
    確認通行同小段第31、28-16、28-17地號如原審判決附圖所
    示0-0-0-0-0-0-0-0-0-00-00-00-00-00-05-1所示4公尺寬之
    土地。原審確認被上訴人得通行同小段28-17、28-16及31地
    號如原審判決附圖所示00-00-00-00-00-00-00-00-00-00-0-
    0-0-00 -00-00之3公尺寬土地（下稱原審確認通行土地），
    被上訴人認原審判決之認定，並無不當，就原審駁回被上訴
    人請求部分，被上訴人並未聲明不服，已然確定。
(二)原審確認通行土地雖與系爭29、30地號土地有高低落差約7
    、8公尺，且斜坡角度約有80度，但被上訴人僅須在29地號
    土地上填土，沿斜坡即可施作道路，原審確認通行之土地使
    用總面積為296.84平方公尺，其中有219.03平方公尺之現況
    為已經鋪設水泥之道路，須改變現狀者僅有77.81平方公尺
    ，僅佔原審確認通行道路面積約4分之1，亦符合上訴人將該
    土地當作道路使用之目的，應屬對周圍地損害最少之通行方
    式。
(三)上訴人雖願提供渠等所有同小段28-15、28-16、31地號土地
    之現有田埂小路供被上訴人通行使用，惟該田埂道路緊臨河
    川而行，土質為泥土夾雜著石頭，且石頭均已裸露出表面，
    又鄰河處為斜度達近90度之坎坡，土質極度之不穩定，數十
    年來因河川之侵蝕，土質持續崩落、流失，坎坡亦有崩塌凹
    陷之情形。被上訴人於原審主張通行權，目的係促進同小段
    29、30地號土地之經濟效益，方便用耕耘機、插秧機、收割
    機，載運稻穀之裝運車等農用車輛之通行，而被上訴人農用
    所需之機械規格，其中聯合收穫機全長有4,750mm 、全寬20
    70mm、全高2670mm，重量3570公斤，其他農用機具亦均屬重
    型機械，田埂小路經重車輾壓，不僅容易加速道路斜坡土石
    之崩塌，亦非常有可能造成行經該地車輛翻覆之危險，倘欲
    加蓋護欄，因面積龐大、費用高昂，不符合經濟成本。另上
    開田埂道路以3 公尺路寬計算，其面積合計為313 平方公尺
    ，遠較原審確認行道路之面積為多，並須行經訴外人林樹元
    、林畇妘、黃彩疏、林依蓉等人所共有之同小段31-1地號土
    地，非但路途遙遠，且若須與公路相連接，則須再通過被上
    訴人所有，現供耕作使用之同小段28、23地號土地，再接寬
    度約3 公尺之柏油道路以通115 號縣道，將使被上訴人之良
    田變為道路，路途遙遠，需地面積大增，實不符經濟效益。
(四)上訴人主張乙○○從事稻苗育種工作多年，經常須使用原審
    確認通行土地位置放置秧苗、及原審確認通行土地中有深水
    井，依原審判決須予拆除、上訴人位於原審確認通行土地上
    之鋁製大門，將因被上訴人之通行而無法關閉，影響安全等
    情。因被上訴人僅於農忙時節，才會密集使用上開道路，當
    不致於影響上訴人繼續使用原審確認通行土地，如法院對於
    通行方法及時間另有設定，被上訴人亦願遵守。上訴人所稱
    若提供原審確認通行土地供被上訴人通行，將對其造成生計
    之影響，危及居住安全等情，均非可採。
(五)並聲明：駁回上訴。
二、上訴人答辯除與原審相同者外，另補稱：
(一)原審判決確認被上訴人通行及命上訴人不得為營建、設置障
    礙物或其他妨礙被上訴人通行之土地，事實上與被上訴人所
    有之同小段29、30地號土地有80度坡度之陡坡，且土地落差
    高達5至7公尺，而被上訴人土地東西向寬度僅約為50餘公尺
    ，被上訴人又須在不破壞上訴人所有土地地形之前提下闢路
    通行，除非被上訴人以全部面寬50餘公尺之土地全部加墊作
    為爬上5至7公尺高度之緩坡之外，否則被上訴人幾乎無法為
    通常之使用。被上訴人如欲於原審確認通行土地之同小段31
    、28-16 地號土地位置施作道路，勢必破壞上開土地之地形
    、地貌，有導致水土流失之虞，故原審確認通行土地其位置
    尚非適洽。
(二)原審確認通行土地違反現行民法第787條第2項「前項情形，
    有通行權人應於通行必要之範圍內，擇其周圍地損害最少之
    處所及方法為之」之規定：
１、上訴人乙○○經營稻苗育種工作多年，經常須於原審道路上
    放置秧苗，且原審道路上尚有上訴人乙○○所鑿農業用水井
    ，該井係機械動力附設150公厘塑膠管及40公厘一匹馬力沉
    水式電動抽水機之塑膠管水井、抽汲深度300公尺之地下水
    、用以灌溉上訴人等所有之系爭28-14、28-15、28-16、28-
    17、28-20、28-21地號等6筆面積合計為0.6671公頃之土地
    ，並由上訴人乙○○申請水權即農業用水之登記、經新竹縣
    政府於97年8月15日依水利法第37條規定核發水權年限為97
    年8月25日至102年8月24日編號第972017號水權狀在案。原
    判決諭令上開土地為被上訴人得通行之位置且上訴人不得在
    該通路上為妨礙被上訴人人車通行之行為，故倘原審判決確
    定，上訴人即不得再行使用該農用水井，影響前開面積達0.
    6671公頃土地之農業用水取得，致上訴人乙○○、丙○○、
    丁○○、戊○○等人無法每年二季出售育種秧苗予其他農戶
    ，嚴重影響上訴人之生計。
２、原審確認通行土地俱屬緊臨上訴人乙○○等三人住家，經認
    定被上訴人有通行權，上訴人除以該路段作為道路使用之外
    ，即等同不得再使用該路段之土地，上訴人三人住家若須作
    任何改建或擴建，不僅無法使用原審通路之土地，甚至上訴
    人等家宅若須另行改闢道路進出，而不再繼續使用原判決所
    認定之通路，亦不得為之。且原審確認通行土地上有上訴人
    所設鐵門，亦將不得再行開關使用，嚴重損害上訴人居家安
    危。
３、原審確認通行土地經過同小段28-17地號土地，係屬上訴人
    丙○○、乙○○、丁○○、戊○○、己○○、庚○○等6人
    共有之土地，倘日後前開上訴人等6人欲出售該筆土地，因
    原審認定通行權致不得另作土地使用，自將乏人問津，縱使
    有人願意購買，亦顯將影響土地出售價格，日後如須分割或
    繼承時，並因有通行權之存在而難作適當分割或繼承分割，
    亦將造成前開上訴人等6人土地之鉅大損害。
(三)同小段23、28地號土地為被上訴人所有，被上訴人並於前開
    土地上建有房舍，另系爭31地號土地為上訴人林家銘即祭祀
    公業林瑞昆管理人所有、系爭28-16地號土地為上訴人辛○○所有、系爭28-15地號土地為上訴人丙○○所有。上訴人
    願意提供路寬4公尺之上開土地連結訴外人林樹元、林畇妘
    、黃彩疏、林依蓉所有同上小段31-1地號，現況為Ｚ字型泥
    土道路，供被上訴人通往系爭29、30地號土地，並可供被上
    訴人通行至其所有之同小段23號、28號土地或房舍上，再經
    由其旁寬約3公尺，足供汽車通行之柏油產業道路通行至115
    號公路。上訴人所願提供之上開土地可循現有田埂施作道路
    ，通行至被上訴人所有之系爭23號、28地號土地或其住宅上
    ，毫無窒礙，且坡度較緩，結構堅實，可供被上訴人人車使
    用。上開田埂道路40餘年來遭逢強颱與921強震並無任何崩
    塌情事發生，可知並無崩塌之虞。以被上訴人所有同小段29
    、30地號土地之稻米生產量約為1,608.86公斤計算，無需使
    用2 噸之卡車，即可一次運搬完畢。被上訴人通行上開道路
    ，並無何道路崩塌之危險。
(四)如法院認被上訴人通行訴外人林樹元等4人共有之同小段
    31-1地號土地以通行同小段29、30地號土地之方案不妥當，
    上訴人亦願提供同小段31地號土地如竹北地政事務所複丈日
    期98年3月18日複丈成果圖所示 (1)部分土地，面積95平方
    公尺，供被上訴人施作道路以通同小段29、30地號土地。
(五)上訴聲明：１、原判決不利上訴人部分廢棄。２、上開廢棄
    部分，請改判：被上訴人之訴駁回；或於卷附竹北地政事務
    所97.10.9複丈成果圖內系爭新埔鎮○○段大坪小段第28-15
    、28-16號土地內A-B-E-F-A位置面積各為32平方公尺、60平
    方公尺、37平方公尺、92平方公尺及第31地號內虛線所示位
    置面積為75平方公尺土地上，被上訴人有通行權存在；或於
    卷附同上所98.3.18複丈成果圖內同上小段第28-15、28-16
    號土地內同上位置面積及第31地號內虛線所示位置面積為95
    平方公尺土地上，被上訴人有通行權存在。
三、兩造不爭執之事項如下：
(一)被上訴人所有之新竹縣新埔鎮○○段大坪小段29、30地號土
    地為袋地，與公路並無適宜之聯絡。
(二)同上小段28-15地號為上訴人丙○○所有；同上小段28-16為
    上訴人辛○○所有；同上小段31地號為上訴人祭祀公業林瑞
    昆所有。上開土地南側有一泥土路，通行至同上小段31-1地
    號土地，有一Ｚ字型泥土路可通往被上訴人所有之同上小段
    30地號土地，為被上訴人目前通行之道路。另與同上小段
    28-15 地號相連之28、23地號土地為被上訴人所有，得連接
    產業道路以通115縣道。
(三)同小段30地號土地與31、28-16地號土地有高低落差約5至7
    公尺，土地坡度約有80度。
(四)原審確認通行之同小段28-17地號土地，現況鋪設水泥路面
    ，為上訴人丙○○等6人住宅之庭院及通路。
四、本件主要爭執之處，在於被上訴人所有之同小段29、30地號
    土地於通行必要之範圍內，應以何方式通行周圍地何處，始
    係周圍地損害最少之處所及方法。
五、本院之判斷：
(一)按有袋地通行權之人，應於通行必要之範圍內，擇其周圍地
    損害最少之處所及方法為之，民法第787條第2項規定甚明。
    又相鄰關係乃基於利益衡量原則而設，依誠信原則，土地所
    有人不能因求自己之最大便利，致對相鄰土地所有人造成逾
    越必要程度之損害。鄰地通行權既為土地所有權之擴張，目
    的在解決與公路無適宜聯絡之土地之通行問題，自應限於必
    要之程度，且應選擇對鄰地損害最少、最低之方法及範圍為
    之，核先敘明。
(二)被上訴人主張通行之原審確認通行土地，對被上訴人而言，
    固係最大便利之通行處所，惟對上訴人而言，是否為損害最
    少之方法及處所，則有待商榷。上訴人丙○○等人所有之同
    上小段28-17地號土地，現供丙○○等人鋪設水泥作為庭院
    及通路使用，為兩造所不爭執。若由被上訴人施作道路通行
    ，則原專供上訴人丙○○等人使用，設有圍牆及大門之庭院
    ，必須容忍被上訴人或其他第三人通行，以通被上訴人所有
    之同小段29、30地號土地，上訴人丙○○等人家園之私密及
    完整性，即有被破壞之虞，對上訴人丙○○等人之損害不可
    謂不大。本院就被上訴人通行之便利與上訴人丙○○等人住
    家之安全完整為利益衡量，認丙○○等人維護家園完整、不
    受侵擾之法益，應優於被上訴人通行便利之法益而被保護，
    故認被上訴人主張通行之土地，顯非鄰地損害最少之處所及
    方法。原審確認通行土地經過上訴人乙○○等人之庭院，破
    壞上訴人乙○○等人居住處所之完整性，並非適當。況上訴
    人丙○○等人就同小段28-17地號土地之利用，除供庭院及
    通行之用外，並設有深水井供水灌溉使用，並鋪設小軌道、
    設置鐵架，供上訴人乙○○等人從事稻作育苗之用，如允許
    被上訴人通行該處所，確實對鄰近土地之灌溉及上訴人乙○○之生計造成不利之影響。而同小段29、30地號土地與31、
    28-16地號土地之落差達5至7公尺、坡度達80度，現況為達
    水土保持效果，均保持任由雜樹生長之狀態，若由被上訴人
    貿然開闢道路，確實存有對水土保持破壞之疑慮，故原審確
    認通行及被上訴人主張通行之土地，確非周圍地損害最少之
    方法及處所，應可認定。
(三)上訴人就被上訴人現通行之泥土田埂道路，願再提供寬度達
    4公尺之土地，供被上訴人施作道路通行，此經本院囑託新
    竹縣竹北地政事務所至現場測量，製有複丈日期為97年10月
    9日之複丈成果圖在卷可稽。該道路地勢平緩，可沿同上小
    段31-1地號土地之Ｚ字型道路通往被上訴人所有之同小段29
    、30地號土地，並連接被上訴人所有之同小段23、28地號土
    地，連接現有產業道路以通115 縣道，乃兩造所不爭執，而
    被上訴人所有之同小段29、30地號土地係作農耕使用，農用
    機具通行道路至上開土地之頻率並不高，則上訴人願提供通
    行同小段28-15 、18-16 、31地號如附圖所示 (1)、 (2）
    部分之土地，應可滿足被上訴人通行之需求。
(四)被上訴人雖以上訴人願提供之土地臨河，恐有崩塌危險，不
    適於供農用重型機具通行，及該路須經被上訴人所有之23、
    28地號土地始能通公路，將使被上訴人之良田變道路，並非
    適當等情為辯。惟查，同小段28-15、18-16、31地號南側面
    臨溪流之土地，最近3、40年來均無崩塌情形，此有新竹縣
    新埔鎮照門里里長林明學等人出具之證明書在卷可佐（本院
    卷第81頁），且參諸被上訴人所提現場照片，現況田埂泥土
    道路南端臨河側已生長樹木，且林木茂密，顯見上開泥土道
    路之邊坡已然穩定，並非處於隨時會崩塌之狀況（參本院卷
    第69頁上方、70頁、71頁下方照片，68頁上方及69頁下方照
    片所示傾圯房屋，不在本件之相關土地上），而上訴人復願
    提供較現況泥土田埂路更寬之4公尺寬土地，供被上訴人施
    作道路，被上訴人農用機具寬約2公尺，通行4公尺寬之道路
    ，應屬安全無虞。縱令日後另因不可抗力，致有道路崩塌危
    險之虞，被上訴人亦得於危機初現時，予以維修防範，尚難
    謂上訴人願提供通行之道路，不適合通行。被上訴人雖欲以
    重型機用機具通行上開道路，惟其亦自承僅農忙時須密集使
    用，則上訴人願提供之4公尺寬土地，經適當之施作道路，
    應無不能承受非經常性之農用機具通行之理。此外，被上訴
    人欲通行上訴人所有之土地與公路相通，卻不願考慮於自己
    所有之同小段23、28地號土地施作道路以連接產業道路，再
    通往115縣道，顯非擇周圍地最少損害之處所及方法而通行
    ，而係以自己最大便利為考量，與民法第787條第2項規定，
    尚有未合。
(五)綜上，本件被上訴人所有之同上小段29、30地號土地，得經
    上訴人丙○○所有同上小段28-15地號如附圖所示 (1)部分
    面積32平方公尺、(2)部分60平公方尺土地；上訴人辛○○
    所有坐落同上小段28-16地號如附圖所示 (1)部分面積37平
    方公尺、(2)部分面積92平方公尺土地；祭祀公業林瑞昆所
    有坐落同上小段31地號如附圖所示 (1)部分面積75平方公尺
    土地連接同上小段31-1地號現供Ｚ字型道路使用之土地及被
    上訴人所有之23、28地號土地以連接產業道路，通往115縣
    道。此通行方法、處所應屬通行必要範圍內，對周圍地損害
    最少之方法及處所。原審確認通行之土地及被上訴人起訴主
    張通行之土地，破壞上訴人乙○○等人家園之完整、私密，
    且有危及其生計之虞，並非周圍地損害最少之處所及方法。
    原審判決第一項部分，未及審酌就上訴人願提供通行土地部
    分而為測量結果，所為判決，自有未洽。上訴人指摘原判決
    不當，求予廢棄改判，為有理由，自應由本院廢棄改判如主
    文第二項所示。至於上訴聲明請求駁回被上訴人第一審之訴
    部分，則為無理由，應予駁回。
六、本案事實已臻明確，兩造其餘攻擊防禦方法不足以影響本判
    決結果，爰不一一論述，併此敘明。
七、據上論結：本件上訴為一部有理由，一部無理由，依民事訴
    訟法第436條之1第3項、第450條、第449條第1項、第79條，
    判決如主文。
中    華    民    國    98    年    7     月    31    日
                          審判長法  官  蔡孟芳
                                法  官  高敏俐
                                法  官  羅惠雯
以上正本係照原本作成。
本判決不得上訴。
中    華    民    國    98    年    7     月    31    日
                                書記官  李慧娟


司法院資訊處製作；財團法人民間司法改革基金會備份。
